【裁判字號】    99,台上,7727
【裁判日期】    991209
【裁判案由】    殺人等罪
【裁判全文】
最高法院刑事判決            九十九年度台上字第七七二七號
上  訴  人  黃家慶原姓名黃志.
上列上訴人因殺人等罪案件，不服台灣高等法院台中分院中華民
國九十九年八月十一日第二審判決（九十八年度上重訴字第四五
號，起訴案號：台灣台中地方法院檢察署九十七年度偵字第二六
九五九、二八七二六、九十八年度偵字第二五二五、三五五七、
三五六三號），提起上訴，本院判決如下：
    主  文
原判決關於黃家慶殺人部分撤銷，發回台灣高等法院台中分院。
其他上訴駁回。
    理  由
一、撤銷發回（殺人）部分
本件原判決認定上訴人黃家慶（原姓名黃志瑋）有原判決事實欄
關於殺人部分所載之犯罪事實，因而維持第一審論處上訴人殺人
罪刑（處無期徒刑，禠奪公權終身），駁回上訴人此部分在第二
審之上訴，固非無見。
惟查：科刑之判決書，須將認定之犯罪事實詳記於事實欄，然後
於理由內逐一說明其憑以認定之依據，使事實與理由兩相一致，
方為合法。倘事實欄已有敘及，而理由內未加說明，是為理由不
備；若理由所作說明，與所引或卷內之證據資料不相適合，則屬
證據上理由矛盾之違法。本件原判決事實認定：上訴人因睡眠障
礙，復因遭通緝不敢外出就診，乃與林靈里（業經判處罪刑確定
）共同意圖為自己不法之所有，由林靈里在中國醫藥大學附設醫
院（下稱中醫醫院）竊得足以致人於死之Propofol藥物一瓶（Pr
opofol屬麻醉誘導劑，能使病患快速失去知覺，注射時採用靜脈
注射法，適用於全身麻醉之誘導及維持，偶有低血壓，暫時性窒
息，心跳過慢之副作用，使用過量會抑制心臟呼吸系統之作用，
造成死亡結果，高劑量給予後造成心臟衰竭，代謝性中毒，橫紋
肌溶解，高脂血症及高血鉀等症狀，足以致人於死，惟當時林靈
里僅竊得一瓶，尚無足致受藥人死亡之結果），得手後，即放置
在其等共同居住之租屋處冰箱內藏放，任上訴人取用。而上訴人
於偽造楊震華護照欲加以冒用之計畫失敗後，乃萌生殺人犯意而
要求林靈里再伺機竊取「可立時使人陷入昏睡之藥物」，並由林
靈里依其專業知識，在中醫醫院麻醉部竊得Dormicum藥物一瓶（
Dormicum乃商品名，學名為 Midazolam，屬知覺鎮靜藥物，為導
眠劑，為急救加護病房鎮靜、麻醉誘導及維持、手術前給藥）、
Esmeron藥物二瓶（Esmeron乃商品名，學名為Rocuroniumbromid
e ，屬肌肉鬆弛劑，為全身麻醉之輔佐藥，以幫助氣管內插管，
提供手術，需快速麻醉誘導時骨骼肌肉鬆弛狀態，加護病房中需
要插管及使用人工呼吸器。由於 Esmeron會引起呼吸肌肉之麻痺
，患者投與此藥，必須接受「呼吸換氣輔助器」直到恢復足夠之
自然呼吸為止，如未接受呼吸換氣輔助器，將造成窒息死亡之結
果，林靈里竊得二瓶，全部使用，足以造成過量使用）。林靈里
於竊得Dormicum、Esmeron藥物後，即與上開 Propofol藥物，一
同放置在租屋處冰箱內，供上訴人隨時取用。上訴人即於網路上
尋得黃士翰為誘殺對象，並以新台幣（下同）八萬元代價，誘使
黃士翰簽立「中國醫藥大學藥物臨床試驗受試者同意書」，同意
接受高蛋白食品藥物試驗。上訴人旋於民國九十七年十一月七日
上午，持 Propofol一瓶及Esmeron藥物二瓶（因上訴人知悉混合
上開二種藥物，由其中「肉鬆」即 Esmeron抑制呼吸，並同時由
「牛奶」即Propofol麻醉人體，失去意識，更能確保死亡，而未
取Dormicum藥物隨行）與黃士翰見面後，即共同前往黃士翰位在
台中縣烏日鄉○○路○段二三八巷二０九號溪南路住處。上訴人
並於同日上午九時許，在黃士翰住處一樓客廳內，以靜脈注射之
方式將上開 Propofol一瓶、Esmeron二瓶之高過人體能接受之劑
量注入黃士翰體內。黃士翰於接受注射後，因在上開二藥物之交
相作用下，呼吸遭藥物抑制，復因頓時麻醉昏迷，而當場窒息死
亡等情，於理由說明：依九十七年度相字第一九六八號解剖報告
書、相驗屍體證明書、法務部法醫研究所法醫毒字第０九八００
００四七四號函（函稱：標示黃士翰之血水、尿液，經以氣相層
析質譜分析法及液相層析質譜分析法檢測，結果如下：送驗血水
、尿液經檢驗結果發現含Propofol、Esmeron（Rocuronium ）成
分）、屍體照片（顯示與林靈里供稱之用刀、下鋸之狀況相符）
，足證明黃士翰係遭上訴人注射上開二藥物死亡。雖上訴人坦承
以靜脈注射之方式，將上開Propofol一瓶、Esmeron 二瓶之高過
人體能接受之劑量注入體內，導致黃士翰於接受注射後，因在上
開二藥物之交相作用下，呼吸遭藥物抑制，復因頓時麻醉昏迷，
而當場窒息死亡等，然否認有故意殺人犯行，辯稱不知將Propof
ol及Esmeron 混用會導致窒息死亡。惟上訴人於九十八年一月八
日偵查中供稱：「肉鬆」及「牛奶」的商品名及學名是我聽林靈
里講後自己去查的。……我就問林靈里為何「肉鬆」就可以致死
，為何要打「牛奶」？林靈里說「肉鬆」打了要插管，但「肉鬆
」會抑制呼吸，導致腦死，才會死亡，過程並不舒服，必須打了
「牛奶」後會有麻醉效果比較沒有感覺云云；嗣於九十八年四月
十五日第一審準備程序供稱：林靈里跟我是同志關係，而他於同
志關係中是男性，我是女性，我們同居期間，因林靈里說我有暴
力傾向，所以林靈里想要離開我，說我有拿刀逼他不要離開我，
我有叫林靈里到中國醫藥大學去拿取本案之 Propofol、Esmeron
、Dormicum三種藥品給我，我當時是跟他說我是中國大陸特務因
我工作需要，我並沒有說要請林靈里拿上開三種藥品讓我自殺或
是服用之後讓我比較好安眠，……林靈里其所竊取本案Propofol
、Esmeron、Dormicum 三種藥物的使用方式是我自己看醫學系共
筆（共同筆記）所得知的，原來我有指定林靈里竊取的藥品是Do
rmicum，是屬於快速昏睡的藥物，但是林靈里說該藥品不好竊取
，所以於九十六年七月份林靈里有拿給我一瓶Propofol給我，之
前我之所以供述林靈里有教授我關於上開 Propofol、Esmeron、
Dormicum藥品功效及使用方式是因為我害怕，林靈里有告訴我Pr
opofol於急診室護士都戲稱為「牛奶」，而 Esmeron是「肉鬆」
，我當時還覺得好笑，因為林靈里覺得那是笑話。……。我有將
半瓶Propofol、半瓶 Esmeron於九十七年十一月七日上午九時許
於台中縣烏日鄉○○路○段二三八巷二０九號以要行藥物試驗名
義，以高蛋白藥劑靜脈注射方式注射入黃士翰身體內讓他當場窒
息死亡，而剩下半瓶Propofol、一瓶半 Esmeron我都將之隨著垃
圾車丟棄，而針具我是將之拿到醫院去丟棄云云；及至第一審審
理時證稱：（問：你於先前準備程序中說 Propofol、Esmeron、
Dormicum之使用方式係你自己看醫學系共筆所得知的，你也說之
前偵查中證稱林靈里有教授你關於Propofol、Esmeron、Dormicu
m 之功效及使用方式（偵字第二六九五九號卷二第九五至九六頁
）係因為你害怕，至於你稱林靈里告訴你護士戲稱Propofol為「
牛奶」、Esmeron 叫「肉鬆」，你覺得好笑，因林靈里覺得那是
笑話，依你這樣的說法，你對於 Propofol、Esmeron、Dormicum
的功效、名稱及使用方式根本不須要林靈里教你，你就知道，是
否如此？）是的。（問：既然你說對該三種藥的功效及使用方式
很熟悉，為何你在先前準備程序中說原本是要帶Propofol及Dorm
icum，但帶錯變成Propofol及Esmeron，而你不瞭解Esmeron於臨
床上會造成之效果，所以打電話詢問林靈里注射 Esmeron後是否
有假死的狀況？也就是為何知道、熟悉 Esmeron的功效，還要打
電話詢問林靈里有關使用 Esmeron的效果（準備程序筆錄）？）
我知道 Esmeron是肌肉鬆弛劑，是幫助過度緊張之病人放鬆利於
治療之藥物，Propofol據我瞭解，它是誘眠劑，我知道它代謝很
快，半衰期很短，它會讓人很快速進入睡眠，但是因其半衰期很
快所以頂多讓人沉睡三十分鐘，當時我幫他注射劑量應該不會造
成Propofol之副作用，因為據我知道Propofol如果過量會造成暫
時性窒息，但是一罐Propofol並應該不算是過量，所以應該不太
可能造成假使（應係死）及暫時性之窒息，所以當時黃士翰之窒
息情形，我不知道 Esmeron只是肌肉鬆弛劑，是否會造成窒息情
形，但是他就窒息了，我不知道 Esmeron會造成窒息之情形，但
是我知道Propofol會造成窒息之情形。（問：林靈里究竟有無教
你這三種藥物之功效及使用方法，是否有用牛奶或肉鬆之代號，
讓你比較好記憶這些藥品？）林靈里算是有教我，他拿「肉鬆」
即Esmeron回來時，因為我並沒有要他拿Esmeron這種藥物，我請
他拿我比較熟悉之Dormicum，他拿Esmeron回來說臨床上使用Esm
eron超過10ml時需要插管，當天晚上吃飯時，他才跟我提到「牛
奶」及「肉鬆」之名稱。但是他告訴我「牛奶」及「肉鬆」並非
是要我好記憶這些藥品，而是他提及在急診室 Esmeron很容易拿
到，而護士都叫該藥品為「肉鬆」云云。依上訴人上開供證，上
訴人知悉Propofol之藥性屬麻醉誘導劑，能使病患快速失去知覺
，注射時採用靜脈注射法，使用過量會抑制心臟呼吸系統之作用
，造成死亡結果；亦知悉 Esmeron之藥性屬肌肉鬆弛劑，為全身
麻醉之輔佐藥，以幫助氣管內插管，提供手術需快速麻醉誘導時
骨骼肌肉鬆弛狀態，使用Esmeron超過10ml時需要插管，Esmeron
會引起呼吸肌肉之麻痺，患者投與此藥，必須接受「呼吸換氣輔
助」直到恢復足夠之自然呼吸為止，如未接受呼吸換氣輔助，將
造成窒息死亡之結果等情。且林靈里於偵查中證稱：一開始上訴
人並沒有要我特別拿Propofol，他要我拿可以用注射的方式讓人
立即睡覺的藥，只是因為當天我去醫院看到的剛好是Propofol，
所以我就拿Propofol，當天手術台上還有其他藥劑，但這罐Prop
ofol我認得，也知道它的效用，所以我拿這罐。我回去後就將Pr
opofol放在冰箱內，我也沒有特別拿給他，我有跟上訴人說我已
經拿到，放在冰箱內，當時他有問我Propofol的效用，我跟上訴
人解說Propofol是用來做麻醉的，施用後會睡著。麻醉或睡著沒
有太大差別，就是不省人事，我也有跟上訴人說體重六十公斤的
人最多一次只能使用10ml，多了會死亡。「肉鬆」、「牛奶」這
名詞是因為我一直講藥名，上訴人都記不得，我就用「肉鬆」、
「牛奶」這個來做代替，反而上訴人一次就記住，但上訴人所說
的「肉鬆」並不是Dormicum，而是另一種藥劑 Esmeron肌肉鬆弛
劑，……上訴人說「肉鬆」是Dormicum是錯的，「肉鬆」是Esme
ron。Esmeron的作用是肌肉鬆弛劑，比較好開刀、插管云云。而
觀上訴人佯裝其係醫學院學生，在友人面前穿著醫師白袍、帶聽
診器，佯裝接聽醫院同仁電話，與同仁協調醫院排班事宜等假象
，而使黃士翰不致起疑，並勤練人體靜脈注射技巧，及費盡苦心
偽造「中國醫藥大學藥物臨床試驗受試者同意書」，暨長時間安
排誆騙有某藥廠推出高蛋白吸收劑，亟需徵求長期服用高蛋白食
品之民眾，進行人體藥物試驗實驗，受試三天之代價為八萬元等
情況，以引起黃士翰之賺取該外快之興趣後，誘使黃士翰簽立前
開偽造之「中國醫藥大學藥物臨床試驗受試者同意書」，且同意
前往宜蘭之不詳醫院，接受藥物試驗，得以將由林靈里所竊得之
致命藥物 Propofol及Esmeron混用順利施打進入黃士翰體內，造
成黃士翰窒息死亡之結果等情以觀，足見上訴人辯稱不知將Prop
ofol及 Esmeron混用會導致窒息死亡，並無殺害黃士翰之犯罪意
圖，不足採信等語（見原判決理由貳、一、(八)；二、(一)、1、2、
3 ）。惟(一)依原判決上開所引上訴人及林靈里之供證，上訴人於
偵查中、第一審準備程序固坦承：經林靈里告知施打「肉鬆」會
抑制呼吸，導致腦死，「牛奶」則有麻醉效果。Propofol是「牛
奶」，Esmeron是「肉鬆」；然於第一審審理時則稱不知Esmeron
是否會造成窒息；Propofol至多讓人沉睡三十分鐘，但一瓶應不
算過量，為黃士翰注射之劑量應不會造成假使（應係死）及暫時
性之窒息，其前後供述不一，究以何者為可信？另林靈里雖稱有
向上訴人解說Propofol是用來麻醉，體重六十公斤之人最多一次
只能使用10ml，超過即會造成死亡等情，但未指稱有告知上訴人
混合施打 Propofol、Esmeron之效果。究竟上訴人如何明知混用
Propofol、Esmeron 會導致窒息死亡之結果，原判決並未說明其
理由，籠統引用上訴人前後不一之供述，採為認定上訴人有殺害
黃士翰故意之依據，此部分理由論斷核與所引證據資料不符，難
謂無證據上理由矛盾之違法。(二)原判決事實認定「林靈里僅竊得
一瓶Propofol，尚無足至受藥人死亡之結果」、「林靈里竊得Es
meron 二瓶，全部使用，足以造成過量使用」、「上訴人以靜脈
注射之方式將 Propofol一瓶、Esmeron二瓶之高過人體能接受之
劑量注入黃士翰體內」等情（見原判決第六頁第八行、第七頁第
十七至十八行、第十三頁第十二至十三行），然於理由並未說明
究竟施用多少 Propofol或Esmeron之劑量係超過人體能接受醫藥
學上所憑之依據，亦有判決理由不備之違法。又依原判決所引台
灣台中地方法院檢察署九十七年度相字第一九六八號解剖報告書
記載：至於死者死亡的原因，由送檢之檢體在血水及尿液皆有發
現Propofol，此藥物具有麻醉類的作用，一般採用靜脈注射，過
量會導致呼吸衰竭及心臟停止跳動；所以藥物靜脈注射後，先送
至心臟，再經動脈送至全身微血管吸收產生作用，並在中樞神經
對呼吸及心跳功能產生抑制，所以注射過量及過快可導致快速死
亡。送驗之檢體在血水及尿液皆有檢測出Propofol，表示注射藥
物時當事人是活的，並已經體內代謝清除作用由尿液排出部分；
由於此藥能迅速代謝掉，應不是以前有使用此藥後殘存的藥物成
份，因此死亡的原因和注射Propofol是有關聯的。死亡的原因：
甲、呼吸及心臟衰竭。乙、藥物中毒（Propofol）（見相字第一
九六八號卷第一九頁），係認黃士翰死因乃遭注射Propofol所致
，且Propofol因具有麻醉類作用，注射過量及過快即可導致快速
死亡。再法務部法醫研究所法醫毒字第０九八００００四七四號
函雖記載：黃士翰之血水、尿液，經以氣相層析質譜分析法及液
相層析質譜分析法檢測結果，發現含有 Propofol、Esmeron成分
（見相字第一九六八號卷第三二頁），但未載明黃士翰係因混合
施打 Propofol、Esmeron致死等情。且上訴人於第一審準備程序
係供稱：我有將半瓶Propofol、半瓶 Esmeron射入黃士翰身體內
讓他當場窒息死亡，剩下半瓶Propofol、一瓶半 Esmeron我都隨
著垃圾車丟棄云云，與原判決認定上訴人以靜脈注射之方式將Pr
opofol一瓶、Esmeron 二瓶高過人體能接受之劑量注入黃士翰體
內，並不相符。上訴人上開自白是否可信？原判決並未說明認定
之理由。且黃士翰究竟係因Propofol單一藥物或與 Esmeron二種
藥物交相作用下，或注射過快等原因，致呼吸遭藥物抑制，頓時
麻醉昏迷，當場窒息死亡等情，就上開鑑定不相一致部分，原判
決亦未說明其取捨之理由，同有證據矛盾及理由不備之違法。(三)
原判決事實記載：上訴人見黃士翰呈現死亡之外觀後，為確保搬
移黃士翰離開該住所時，黃士翰不致甦醒，乃立時以行動電話詢
問當時人在中國醫藥大學實習之林靈里有關該等藥物注射後有無
假死反應等情，復於理由採為認定上訴人有殺害黃士翰犯意論據
之一。然上訴人於第一審供稱：「我發現黃士翰臉色蒼白窒息不
動時，我很害怕，我有打電話給林靈里，因我原本是要帶Propof
ol、Dormicum，但我帶錯變成Propofol、Esmeron，我不瞭解Esm
eron於臨床上會造成死亡之結果，所以詢問林靈里於注射Esmero
n 後是否有假死之狀況，林靈里告訴我說，那是我自己的事情，
我太緊張就掛斷電話」、「因為黃士翰注射藥物之後，他有窒息
現象，該現象超過我的預期之外，所以我認為是跟 Esmeron有關
，我才打電話給林靈里，並詢問他 Esmeron是否跟Propofol會造
成窒息現象」、「中國醫藥大學麻醉科醫師證明遺失之Propofol
是一罐，就算是注射一罐也不會過量，因為注射針筒只有10ML而
已，我當時不知道為何會發生致死之結果，因此才會打電話向林
靈里求救」云云；及至原審亦供稱：那時我發現點滴沒有再滴，
我以為是針跑掉了，我有嘗試把軟針放在黃士翰血管裡，後來才
發現他沒有呼吸了，我有幫他做 CPR，我當時不知道他已經死了
，我嚇到只想跑回家，我騎到半路打電話給林靈里，那時我才想
到就是可能不是這樣，才打電話問這個狀況，林靈里才問我怎麼
樣，我說臉很白，嘴唇發黑」云云（見第一審卷一第九四頁背面
、第二五九頁；第一審卷二第一二三、一二五頁；原審卷一第一
七七頁背面）。且林靈里於偵查中供稱：「九十七年十一月七日
上午九點多上訴人一直用他的手機打給我，打了很多通，上訴人
在電話中一直很著急一直問我何時要回去，我說我在忙，有些是
沒有接到。下午接上訴人回到忠誠路住處後，上訴人才跟我說發
生意外有死了，上訴人問我怎麼辦，我說我不知道跟我沒關係，
你自己解決。當時上訴人很緊張」、「上訴人在第一次電話中說
黃士翰注射了藥物，臉色發白，我跟他說自己處理……他沒有問
我打這種藥物有沒有呈現假死狀態，他只是跟我說黃士翰臉色發
白」云云；嗣於第一審審理時，經法官訊問「上訴人詢問你前開
二種藥物已經注射進入黃士翰之身體，且他已經死亡，復問你這
是否假死反應，而你有向其解釋，這是必死無疑，是否如此？」
林靈里則答稱：「沒有，我從頭到尾沒有聽到假死的名詞，我只
有聽到臉色變白，我聽到覺得很奇怪，改稱：他有跟我說他把我
藥物打到別人身上。再改稱：他有跟我說他把我交付給他的藥物
打到別人身上，就說臉色變白，我說我不知道，你自己處理」；
及至原審審理時供稱：上訴人打給我時說的很急，斷斷續續，我
只記得他說臉很白，然後他說把藥打進去了。他沒有跟我說對象
是誰，印象中只記得我跟他說自己的事情自己處理，他也很慌張
」、「上訴人打電話來時，沒有說假死，我只有聽到上訴人說藥
物打進入人的身體裡面，他的臉色蒼白，我就說你的事情你自己
處理，就掛電話了」云云（見偵字第二八七二六號卷第八一、一
０五、一０六頁；第一審卷一第二七、二八頁；原審卷一第一七
八頁、卷二第一四七頁）。上開上訴人及林靈里之供述，是否全
然可信？有無避重就輕之情形？且上訴人所稱將林靈里竊得之Pr
opofol、Esmeron 注射入黃士翰體內後，係以電話告訴林靈里將
Propofol、Esmeron 注入黃士翰身體，造成黃士翰臉色蒼白，要
求林靈里返回住處協助處理，並無向林靈里確認黃士翰是否死亡
，以確保搬移黃士翰離開住所時不致甦醒等情，是否屬實？均有
待進一步查證。原判決就此部分事實認定所憑之依據，核與卷內
證據資料並不完全適合，實情為何？自有再加調查、審認之必要
。以上或為上訴意旨所指摘，或為本院得依職權調查之事項，應
認原判決關於上訴人殺人部分有撤銷發回之原因。
二、上訴駁回（行使偽造私文書；損壞、遺棄屍體）部分
上訴得對於判決之一部為之，未聲明為一部者，視為全部上訴，
刑事訴訟法第三百四十八條第一項定有明文。又第三審上訴書狀
，應敘述上訴之理由，其未敘述者，得於提起上訴後十日內補提
理由書於原審法院，已逾上述期間，而於第三審法院未判決前仍
未提出上訴理由書狀者，第三審法院應以判決駁回之，刑事訴訟
法第三百八十二條第一項、第三百九十五條後段規定甚明。本件
上訴人因不服原審判決，於九十九年八月二十七日提起上訴，並
未聲明為一部上訴，自應視為全部上訴。然其上訴書所敘述之理
由，皆屬殺人部分之上訴理由，就其餘行使偽造私文書；損壞、
遺棄屍體部分，則未敘及，迄今逾期已久，於本院判決前仍未補
提理由書，其此等部分之上訴俱非合法，應予駁回。又上訴人另
犯竊盜罪（含與林靈里共同竊盜部分）、違法由自動付款設備取
得他人之物罪部分，業經原審判處罪刑確定，並已函送台灣台中
地方法院檢察署先予執行，併予指明。
據上論結，應依刑事訴訟法第三百九十七條、第四百零一條、第
三百九十五條後段，判決如主文。
中    華    民    國  九十九  年   十二   月    九    日
                      最高法院刑事第十一庭
                          審判長法官  黃  一  鑫  
                                法官  張  春  福  
                                法官  林  勤  純  
                                法官  陳  國  文  
                                法官  宋  明  中  
本件正本證明與原本無異
                                      書  記  官  
中    華    民    國  九十九  年   十二   月   十六   日
                                                    M

司法院資訊處製作；財團法人民間司法改革基金會備份。
